ACORDAO-COMPLETO-2416511

ACÓRDÃO 8395/2020 ATA 26/2020 - PRIMEIRA CÂMARA

VISTOS, relatados e discutidos estes autos em que se aprecia recurso de reconsideração interposto pelo Instituto de Cultura e Desenvolvimento Solidário Máxima Social contra o Acórdão 6622/2019-TCU-Primeira Câmara, por meio do qual o Tribunal julgou suas contas irregulares, imputando-lhe débito e aplicando-lhe multa, em razão de irregularidades na execução do Plano de Implementação do Projovem Trabalhador - Juventude Cidadã;
ACORDAM os Ministros do Tribunal de Contas da União, reunidos em Sessão da Primeira Câmara, diante das razões expostas pelo Relator, em:
9.1. com fundamento nos arts. 32, inciso I, e 33 da Lei 8.443/1992, conhecer e negar provimento ao presente recurso de reconsideração, mantendo-se inalterado o acórdão recorrido;
9.2. dar ciência deste acórdão ao recorrente.

Recurso de reconsideração interposto pelo Instituto de Cultura e Desenvolvimento Solidário Máxima Social contra acórdão que julgou suas contas irregulares, em solidariedade com a ex-prefeita, imputando-lhes débito e aplicando-lhes multa.

Primeira Câmara

Município de Coxim - MS.

3. Recorrentes: Instituto de Cultura e Desenvolvimento Solidário Máxima Social (09.375.853/0001-

13.1. Ministros presentes: Walton Alencar Rodrigues (Presidente), Benjamin Zymler e Bruno Dantas (Relator).
13.2. Ministro-Substituto convocado: Weder de Oliveira.
13.3. Ministro-Substituto presente: Augusto Sherman Cavalcanti.

ACORDAO-COMPLETO-2558500

Acórdão de Relação 2572/2022 - Plenário

Acórdão de Relação

BRUNO DANTAS

Ministro Vital do Rêgo.

Cuidam os autos de recurso de reconsideração interposto pelo Instituto de Cultura e Desenvolvimento Solidário Máxima Social (peça 60) contra o Acórdão 6622/2019-TCU-Primeira Câmara, por meio do qual o Tribunal julgou suas contas irregulares, imputando-lhe débito e aplicando-lhe multa.
A tomada de contas especial (TCE) que deu origem a estes autos fora instaurada pelo Grupo Executivo de Tomada de Contas Especiais - GETCE da Secretaria de Políticas Públicas de Emprego/MTE, em face de Dinalva Garcia Lemos de Morais Mourão (XXX.928.151-XX) , ex-Prefeita do município de Coxim/MS, em razão da impugnação total dos recursos repassados ao ente municipal por meio do Termo de Adesão ao Programa Nacional de Inclusão de Jovens - Projovem, no qual aquela municipalidade firmou compromisso de executar o Plano de Implementação do Projovem Trabalhador - Juventude Cidadã.
O objeto pactuado, com vigência entre 29/12/2009 e 29/6/2011, visava a qualificação profissional-social de 175 jovens e a inserção no mercado de trabalho de 30% dos jovens capacitados, com um valor total pactuado de R$ 278.228,12, sendo R$ 27.822,81 como contrapartida do ente municipal.
A deliberação recorrida apresentou o seguinte teor:
"9.1. julgar irregulares as contas da Sra. Dinalva Garcia Lemos de Morais Mourão (XXX.928.151-XX) , prefeita de Coxim/MS no período de 1/1/2009 a 31/12/2012, e as contas do Instituto de Cultura e Desenvolvimento Solidário Máxima Social (09.375.853/0001-82) , entidade executora do ajuste, com fundamento nos arts. 1º, inciso I, e 16, inciso III, alíneas 'b' e 'c', da Lei 8.443/1992, c/c arts. 1º, inciso I, 209, incisos II e III, do RI/TCU;
9.2. condenar os responsáveis identificados no subitem anterior, com fundamento no art. 19, caput, da Lei 8.443/1992, c/c art. 210 do RI/TCU, ao pagamento das importâncias a seguir especificadas, com a fixação do prazo de 15 (quinze) dias, a contar da notificação, para comprovar, perante este Tribunal, em respeito ao art. 23, inciso III, alínea 'a', da Lei 8.443/1992, c/c art. 214, inciso III, alínea 'a', do RI/TCU, o recolhimento da dívida aos cofres do Tesouro Nacional, atualizada monetariamente e acrescida de juros de mora calculados a partir da data indicada até a data do efetivo recolhimento e com o abatimento de valores acaso já satisfeitos, nos termos da legislação vigente:
Quantificação do débito:
	Valor original (R$) 
	Data da ocorrência
	Crédito/Débito

	12.520,27
	11/2/2010
	Débito

	125.202,66
	22/10/2010
	Débito

	112.682,39
	23/12/2010
	Débito

	1.252,27
	16/11/2011
	Crédito

	14.753,15
	23/7/2015
	Crédito

9.3. aplicar à Sra. Dinalva Garcia Lemos de Morais Mourão (XXX.928.151-XX) e ao Instituto de Cultura e Desenvolvimento Solidário Máxima Social (09.375.853/0001-82) , individualmente, a multa prevista no art. 57 da Lei 8.443/1992 c/c o art. 267 do Regimento Interno, no valor de R$ 25.000,00 (vinte e cinco mil reais) , com a fixação do prazo de 15 (quinze) dias, a contar das notificações, para comprovarem, perante o Tribunal (art. 214, inciso III, alínea 'a', do Regimento Interno) , o recolhimento das dívidas aos cofres do Tesouro Nacional, atualizadas monetariamente desde a data deste acórdão até a do efetivo recolhimento, se forem pagas após o vencimento, na forma da legislação em vigor;
9.4. autorizar, desde logo, nos termos do art. 28, inciso II, da Lei 8.443/1992, a cobrança judicial das dívidas caso não atendidas as notificações;
9.5. autorizar, desde logo, se requerido, com fundamento no art. 28, inciso I, da Lei 8.443, de 1992 c/c o art. 217, §§ 1º e 2º do Regimento Interno, o parcelamento das dívidas em até 36 (trinta e seis) parcelas, incidindo sobre cada parcela, corrigida monetariamente, os correspondentes acréscimos legais fixando-lhes o prazo de 15 (quinze) dias, a contar do recebimento da notificação, para comprovar perante o Tribunal o recolhimento da primeira parcela, e mensalmente, a contar da parcela anterior, para comprovar os recolhimentos das demais parcelas, devendo incidir sobre cada valor mensal, atualizado monetariamente, os juros de mora devidos, na forma prevista na legislação em vigor, alertando os responsáveis de que a falta de comprovação do recolhimento de qualquer parcela importará o vencimento antecipado do saldo devedor, nos termos do § 2º do art. 217 do Regimento Interno deste Tribunal;
9.6. encaminhar cópia da presente deliberação à Procuradoria da República no Estado de Mato Grosso do Sul, nos termos do § 3º do art. 16 da Lei 8.443/1992 c/c o § 7º do art. 209 do Regimento Interno do TCU, para adoção das medidas cabíveis;
9.7. dar ciência desta deliberação aos responsáveis."
Admitido o processamento do recurso, porquanto preenchidos os requisitos previstos nos arts. 32, inciso I, e 33 da Lei 8.443/1992, conferi efeito suspensivo aos itens 9.1, 9.2, 9.3 e 9.4 do acórdão recorrido em relação ao recorrente, estendendo-os aos responsáveis condenados em solidariedade (peça 71) .
A seguir, trago breve histórico do processo.
Na fase interna da TCE, concluiu-se que a documentação apresentada na prestação de contas final não foi suficiente para comprovar a execução dos recursos públicos repassados, havendo débito pela concedente no valor total dos recursos repassados, descontados valores relativos a devoluções de recursos pelo município (peça 7) .
No TCU, a unidade responsável pela análise dos autos concluiu (peças 20-21) pelo acatamento parcial das alegações de defesa oferecidas pela ex-Prefeita, propondo a regularidade com ressalvas das contas, em razão do atingimento de 86,3% da meta de qualificação e do alcance da meta de inserção dos jovens no mercado de trabalho. Entendeu, assim, que a imputação de débito seria "medida de excessivo rigor".
O Ministério Público junto ao TCU (MPTCU) discordou da posição da secretaria em exame detalhado (peça 23) , propondo o julgamento pela irregularidade das contas de Dinalva Garcia Lemos de Morais Mourão, com condenação em débito e aplicação da multa do art. 57 da Lei 8.443/1992.
Em despacho à peça 24, o relator ad quo entendeu que havia indícios de que a entidade executora do objeto pactuado (Instituto de Comunicação, Marketing e Empreendedorismo Máxima Social) também tinha responsabilidade nas irregularidades. Desse modo, restituiu os autos à unidade instrutora para que procedesse à devida citação do Instituto.
Conforme relatado no voto que fundamentou o acórdão recorrido, "Em derradeira atuação nos autos (peça 46) , a então Secex-MS relatou que restaram infrutíferas as tentativas de citação da entidade em seis endereços diferentes, motivo pelo qual se procedeu ao seu chamamento por edital". Também sem resposta, a unidade propôs considerar o Instituto revel.
No mérito, a unidade reiterou sua posição anterior pela regularidade com ressalvas das contas de Dinalva Garcia Lemos de Morais Mourão, o que aproveitaria à análise da responsabilidade do Instituto, revel no processo.
O MPTCU (peça 47) discordou novamente do encaminhamento sugerido pela unidade, e propôs que as contas fossem julgadas irregulares, considerando o Instituto revel e o condenando em débito solidariamente com a ex-Prefeita, além de aplicar a multa do art. 57 da Lei 8.443/1992 a ambos.
O relator ad quo e o colegiado anuíram ao encaminhamento oferecido pelo MPTCU. 
Instruído o presente feito, faço reproduzir, com os ajustes que julgo pertinentes, o exame técnico e o encaminhamento oferecidos pela Secretaria de Recursos deste Tribunal (peça 79) , que contou com a anuência do corpo diretivo da unidade (Peças 80 e 81) e do Ministério Público junto ao TCU (peça 81) :
"EXAME DE MÉRITO
1. Delimitação
1.1. Constitui objeto do presente recurso definir:
a) se as decisões judiciais absolvendo o recorrente são capazes de afastar a condenação presente no acórdão recorrido;
b) se existe dano ao erário a ser imputado ao recorrente;
c) se há elementos capazes de diminuir ou afastar a multa imposta ao recorrente.
2. Das decisões judiciais que absolveram o representante legal do recorrente
2.1. O recorrente aduz em suas razões recursais 'que carece de interesse de agir ao TCU, uma vez que os mesmos fatos foram julgados por decisão judicial transitada em julgado, o que impede sua revisão pelo órgão administrativo.' (peça 60, p. 9) 
2.2. Assim, busca que as sentenças trazidas aos autos, nas quais houve absolvição do representante legal do instituto ora recorrente, sejam consideradas capazes de afastar a condenação presente no acórdão recorrido.
Análise:
2.3. A tese invocada pelo recorrente não merece ser acolhida. Ocorre que, além da consagrada independência das instâncias judicial e administrativa, as sentenças juntadas aos autos sequer se relacionam ao fundamento da condenação do recorrente, conforme a seguir se demonstra.
2.4. O TCU possui jurisdição e competência próprias estabelecidas pela Constituição Federal e pela sua Lei Orgânica (Lei 8.443/92) . Por isso, não obsta a sua atuação o fato de haver sentença do poder judiciário em ação penal ou civil, versando sobre o mesmo assunto, dado o princípio da independência das instâncias.
2.5. Sobre esse tema, o Supremo Tribunal Federal tem apoiado a tese da independência entre as instâncias administrativa e penal (Mandados de Segurança 26.969-DF e 25.880-DF) , no que é acompanhado pelo Superior Tribunal de Justiça (MS 7080-DF, MS 7138-DF e 7042-DF) , corroborando, por extensão, o entendimento esposado por esta Corte de Contas.
2.6. O recorrente informa que em processos na esfera penal e administrativa movidas pelo Ministério Público Federal tratando dos 'mesmos fatos' aqui analisados e que foram julgadas improcedentes.
2.7. No entanto, a existência de ação judicial sobre mesma matéria não obsta o exercício do controle externo, dado o princípio da independência das instâncias cível, penal e administrativa. Somente teria influência no processo em exame a ação penal em que fossem absolvidos os responsáveis pela negativa de autoria ou inocorrência do fato, caso em que as demais esferas devem acatar a decisão adotada no âmbito do juízo penal. Esse entendimento é pacifico no TCU, sendo exemplos os Acórdão 2067/2015-TCU-Plenário, 2.613/2015-TCU-Plenário, 2.437/2015-TCU-Plenário, 541/2015-Plenário, 1.529/2015-TCU-1ª Câmara, entre outros.
2.8. Ademais, da leitura das sentenças mencionadas pela responsável constantes nas peças 64 a 66, verifica-se que não há identidade entre os processos judiciais e os motivos de fato e de direito que levaram à condenação do recorrente por meio da decisão ora atacada, o que reforça a independência da atuação do Controle Externo.
2.9. A sentença penal até contém negativa da ocorrência do fato, ao dispor que 'A instrução processual permite concluir com segurança que os fatos não ocorreram como descritos na vestibular. Com efeito, não houve fraude na licitação' (peça 66) . Porém, apenas caso o recorrente tivesse sido sancionado em razão de fraude em licitação é que se poderia falar em exceção à independência das instâncias em razão de sentença penal que ateste inocorrência do fato.
2.10. Contudo, o que se observa é que as ilegalidades analisadas na ação penal se limitaram a possíveis crimes envolvendo o processo licitatório. Do contrário, a atuação do TCU centrou-se na execução do convênio e na posterior não comprovação da boa e regular aplicação dos recursos federais repassados.
2.11. Assim, a sentença penal não tem o condão de afastar o motivo pelo qual se condenou o recorrente, que é o fato de que, diante dos elementos dos autos, 'não se permite concluir pela regular aplicação dos recursos federais em questão' (voto condutor do acórdão recorrido, peça 49, p. 2) .
2.12. Apenas a título de reforço argumentativo, nenhum dos crimes analisados na sentença que absolveu o representante legal do instituto ora recorrente, tem relação com eventual ausência de comprovação da boa e regular execução do convênio. Na peça 66, p. 6, percebe-se que os crimes foram os previstos nos artigos 312 e 238 do Código Penal (peculato e formação de quadrilha) , bem como os previstos nos artigos 90 e 92 da Lei de Licitações (fraude à licitação e fraudes na execução contratual) . Ou seja, nenhum dos crimes investigados tem o condão de afastar a irregularidade que motivou a condenação do recorrente no acórdão recorrido.
2.13. Além disso, a sentença assevera que houve falsidade ideológica na tentativa de se comprovar o ingresso de alunos no mercado de trabalho, nos seguintes termos:
'De outra parte, restou caracterizada a existência de falsidade ideológica na emissão de alvarás em nome de estudantes, que não o requereram e tampouco sabiam de sua existência, para justificar a suposta inserção desses alunos no mercado de trabalho, o que era uma condição contratualmente exigida para que o Município não precisasse devolver valores para a União. (peça 66, p. 7) '
2.14. Não houve condenação pois não se comprovou que a então prefeita, ou mesmo o representante do instituto, sabiam da existência dessas fraudes. Porém, é preciso ressaltar que esse elemento da sentença enfraquece o argumento do recorrente de que o convênio fora corretamente executado, como na seção seguinte melhor se demonstrará.
2.15. Por todo o exposto, conclui-se que as decisões judiciais absolvendo o recorrente não são capazes de afastar a condenação presente no acórdão recorrido
3. Da possibilidade de se imputar débito ao recorrente
3.1. Pugna o recorrente pelo afastamento da sua condenação em débito e multa constante do acórdão recorrido.
3.2. Alega que cumpriu o contrato com a prefeitura e que foram atingidas todas as metas estipuladas:
16. Não bastassem esses fatos, cumpre esclarecer que a prestação de contas foi realizada de forma satisfatória e adequada, comprovando cada serviço contratado junto ao instituto recorrente, assim como a inserção de mais de 30% dos jovens no mercado de trabalhos (vide documentos anexados) . (peça 60, p. 5-6) 
3.3. Ademais, alega que haverá enriquecimento ilícito da administração pública federal ao condená-lo a ressarcir o erário por um serviço que teria sido, de fato, executado:
24. Ao se manter a condenação de devolução do montante recebido pela prestação dos serviços contratados, estar-se-á perpetrando evidente enriquecimento sem justa causa aos cofres públicos em detrimento do recorrente. Com a realização do serviço contratado, o Instituto Máxima Social despendeu recursos com contratação de pessoal qualificado, compra de materiale outras despesas. Não é lícito que mesmo comprovando a efetiva prestação do serviço seja o recorrente condenado absurdamente a devolver os valores contratados no convênio. (peça 60, p. 6-7) 
3.4. Assim, o recorrente reitera que cumpriu com o previsto no contrato, que conseguiu comprovar as despesas por meio da regular prestação de contas e insiste que não haveria motivo para a sua condenação em débito.
Análise:
3.5. Não procede a alegação; ao contrário do que afirmou o recorrente, não constam dos autos elementos capazes de comprovar a boa e regular aplicação dos recursos públicos repassados. Sequer pode-se afirmar que houve 'a inserção de mais de 30% dos jovens no mercado de trabalhos', visto que a sentença penal trazida aos autos pelo próprio recorrente afirma que houve falsidade ideológica para se chegar nesse número (item 5.13 supra) .
3.6. Além disso, o TCU possui sólida jurisprudência no sentido de que é proibida a subcontratação integral ou o subconveniamento, ocorrido no caso em tela, conforme se observa:
'É irregular a realização de espécie de subconvênio com características de contrato, mediante o qual a entidade convenente repassa a terceiro, sem a prévia e devida licitação e sem anterior verificação da compatibilidade dos preços com os de mercado, a obrigação de executar o objeto de convênio celebrado com órgão ou entidade da União. (Acórdão 2.791/2016-TCU-1ªCâmara) 
Ocorrendo indevida transferência integral do objeto do convênio pelo convenente para entidade privada, esta e seu administrador respondem solidariamente por eventual dano, pois efetivamente geriram os valores transferidos, juntamente com o responsável convenente a quem cabia a gestão dos recursos.' (Acórdão 2619/2016-TCU-Plenário) 
3.7. Nestes casos, via de regra, apesar de a entidade contratada e seu administrador não serem primariamente responsáveis por demonstrar a regularidade das contas do convênio, subsiste em relação a eles a irregularidade da qual participaram e se beneficiaram, e que se constitui em elemento essencial à materialização do dano ao erário.
3.8. Porém, no caso em tela, há o agravante de que o instituto subcontratado para a execução integral do convênio tinha a obrigação de prestar contas prevista em contrato administrativo. Nesse sentido, consta dos autos, nota técnica do extinto MTE, na qual se questiona justamente a ausência de tal prestação de contas:
'No contrato assinado entre a Prefeitura e o Instituto Máxima consta que a prestação de contas deverá conter no mínimo, os seguintes documentos: (...) contudo, não consta dos autos, comprovação de que a prestação de contas da entidade contratada tenha sido apresentada e analisada pela Prefeitura Municipal de Coxim/MS; de modo a confirmar que os recursos públicos foram utilizados na consecução do objeto pactuado no, Plano de Implementação para qualificação social e profissional no âmbito do Projovem.' (peça 3, p. 157) 
3.9. Ao se referir a tal ausência, o voto condutor registrou o seguinte (peça 49, p. 2) :
'Em 4/11/2011, demandada a comparecer com esclarecimentos acerca dos apontamentos da CGU e com a prestação final de contas em que constassem relação de jovens beneficiados, mapa de inserção no mercado de trabalho e outros documentos comprobatórios, a responsável apresentou, após pedido de prorrogação de prazo, documentos atinentes à qualificação de 175 jovens, com 158 formandos, dos quais 51 teriam sido inseridos no mercado de trabalho, bem como notas fiscais que indicam pagamentos ao Instituto Máxima Social no valor de R$ 276.836,71.
Tais informações foram consideradas incompletas, ante a ausência de informações detalhadas sobre jovens selecionados, cursos ministrados, frequência, conteúdo programático e avaliação, incluindo 'fotos dos eventos, aulas, aula inaugural, visitas de autoridades, encerramento, etc.' e amostras do kit pedagógico e estudantil, além de informações acerca da inserção dos jovens no mercado de trabalho.
3.10. Ademais, o voto transcreveu longo trecho em que o MPTCU esclarece as diversas inconsistências na documentação apresentada a título de prestação de contas:
19. Cabe ainda trazer à baila outras ressalvas enumeradas pelo MPTCU (peça 23, p. 10-11) :
'No que diz respeito à documentação contábil requerida, constam apenas duas relações de pagamento com as correspondentes notas fiscais (peça 3, p. 91-130) , apresentadas à equipe de supervisão do MTE - quando de visita realizada em 2013, especificamente para analisar a documentação comprobatória das despesas de gestão e apoio (peça 3, p. 67-81) . Essas relações diriam respeito as 1ª. e 2ª. parcelas do contrato (peça 3, p. 91-130) .	
Cabem, em relação a esses comprovantes de despesa, algumas observações, que me levam, mais uma vez, a questionar a sua validade para fins de comprovação da realização dos serviços:
a) embora as notas fiscais que compõem as duas relações de pagamentos tenham sido emitidas em nome do instituto, não fazem referência ao contrato firmado com a Prefeitura Municipal de Coxim-MS. Tal fato impossibilita a confirmação dessas despesas, notadamente pelo fato de o Instituto Máxima Social ter prestado serviços da espécie, à época, a vários municípios do Mato Grosso do Sul (vide relatório da CGU) ;
b) o fornecimento de lanches foi contratado, em agosto/2010, com firma localizada em Campo Grande/MS, que dista quase 260 km de Coxim/MS (peça 3, p. 98) ;
c) foram contabilizadas despesas com o fornecimento de combustível (peça 3, p. 99) , em posto também localizado em Campo Grande/MS) , apesar dessa despesa não constar do Plano de Implementação;
d) foram contabilizadas despesas com locação de ônibus para transporte de alunos, em setembro, outubro e novembro/2010, apesar de, ao que consta, os alunos terem recebido vale transporte mensalmente (peça 3, p. 100-102 e 113) . Ademais, a locação de maior valor foi efetuada junto a empresa situada em Sidrolândia-MS, que fica a 338km de Coxim-MS;
e) apesar de constar dos autos alguns RPAs referentes aos supostos instrutores, eles não estão assinados pelos respectivos prestadores de serviços. Afora isso, não há qualquer comprovação de que tenham sido recolhidos os encargos correspondentes (peça 3, p. 106-112) .
3.11. No que tange à alegada execução do convênio, e a consequente ausência de dano ao erário, com base na constatação de que mais de 86% da meta teria sido atingida, e com o recolhimento dos valores correspondentes a diferença a menor aos cofres federais, esse argumento também foi atacado no voto condutor da deliberação recorrida:
Por fim, embora assista razão à unidade técnica com relação ao fato de que consta nos autos manifestação do órgão repassador sobre o atingimento de 86,3% da meta de qualificação e a superação da meta de inserção dos jovens no mercado de trabalho, observa-se que, conforme disposição contratual, a alimentação do sistema Sinprojovem, com base no qual o MTE emitiu a Nota Técnica 867/2014, era de responsabilidade da própria entidade executora, ou seja, quem registrava as informações de execução era a própria entidade prestadora do serviço.'
3.12. Como se percebe, a deliberação recorrida foi pródiga ao elencar os diversos indícios que impedem a comprovação da regular execução do convênio.
3.13. Apesar disso, as alegações recursais não trouxeram quaisquer evidências para desconstituir esse conjunto de provas indiciárias; consequentemente, foram incapazes de provar o nexo de causalidade entre os recursos transferidos e o objeto avençado. Assim, o recorrente poderia ter trazido aos autos informações detalhadas sobre jovens selecionados, cursos ministrados, frequência, conteúdo programático e avaliação, incluindo fotos dos eventos, aulas, aula inaugural, visitas de autoridades, encerramento, e amostras do kit pedagógico e estudantil, além de informações acerca da inserção dos jovens no mercado de trabalho.
3.14. Contudo, o recorrente se concentrou em afirmar que não há provas de dano ao erário, pois o objeto teria sido executado. Entretanto, não trouxe quaisquer evidências a confirmar a execução do objeto e a comprovar a adequação das notas fiscais apresentadas. Assim, como o dano é caracterizado exatamente pela insuficiência de elementos trazidos aos autos pelos responsáveis (que ainda persiste) , e sendo de quem recorre a responsabilidade de trazer ao processo documentação necessária a prestação de contas, conforme jurisprudência pacífica desta Corte, não há como acatar seus argumentos apresentados.
3.15. Acrescenta-se que a responsabilidade de prestar contas já era imputada ao recorrente em razão do contrato administrativo firmado com a prefeitura municipal de Coxim-MS. Desse modo, conclui-se que o débito apurado nesta TCE deve ser mesmo imposto ao recorrente.
4. Da revisão do valor da multa aplicada ao recorrente
4.1. O recorrente alega, em resumo, que:
o importe máximo a ser imposto como sanção previsto no art. 268 do Regimento Interno do TCU seria o de 5% (cinco por cento) do valor tido como irregular. Logo, a multa imposta carece de fundamento fático e jurídico, devendo ser reformada para isentar o recorrente de qualquer pagamento.
Análise:
4.2. Não merece prosperar o pleito do recorrente. Não há que se analisar eventual desproporcionalidade entre o débito e a multa aplicada por superar 5% do valor do débito. A multa guarda uma relação estritamente proporcional com a ocorrência de dano/débito, pois foi aplicada com fundamento no art. 57 da Lei 8.443/1992 (LOTCU) , onde se lê que 'Quando o responsável for julgado em débito, poderá ainda o Tribunal aplicar-lhe multa de até cem por cento do valor atualizado do dano causado ao Erário'.
4.3. Ao contrário do Direito Penal, no TCU não se realiza a dosimetria objetiva da multa, pois não há rol expresso de agravantes e atenuantes. Nesse sentido, a incidência desta sanção tem por fim repreender uma conduta específica do gestor, tendo como balizadores a isonomia de tratamento de casos análogos e a valoração. (Acórdão 795/2014-TCU-Plenário, Relatora Min. Ana Arraes) 
4.4. Vale ressaltar, ainda, que o art. 22, § 2º, da LINDB prevê que será considerado, para fins de punição da conduta, 'os danos que dela provierem para a administração pública'. No caso concreto, tem-se um débito com valor histórico de R$ 234.399,90. Assim, a multa de R$ 25.000,00 (vinte e cinco mil reais) imposta ao recorrente pode ser tida como plenamente proporcional aos danos apurados nesta TCE.
4.5. Por fim, destaca-se que não há qualquer atenuante comprovada nos autos capaz de diminuir a sanção imposta.
4.6. Por todo o exposto, não há motivos para afastar ou diminuir a multa aplicada ao recorrente.
CONCLUSÃO
5. Das análises anteriores, conclui-se que:
a) as decisões judiciais absolvendo o recorrente não são capazes de afastar a condenação presente no acórdão recorrido;
b) existe dano ao erário a ser imputado ao recorrente;
c) não há elementos capazes de diminuir ou afastar a multa imposta ao recorrente.
5.1. Com base nessas conclusões, propõe-se negar provimento ao recurso.
PROPOSTA DE ENCAMINHAMENTO
6. Ante o exposto, com fundamento nos arts. 32, I e 33, da Lei 8.443/92 c/c o art. 285, caput, do RI-TCU, submetem-se os autos à consideração superior, propondo-se:
a) conhecer do recurso e, no mérito, negar-lhe provimento.
b) dar ciência do acórdão que for prolatado ao recorrente, ao Município de Coxim - MS, e aos demais interessados, ressaltando-se que o relatório e o voto que o acompanharem podem ser consultados no endereço www.tcu.gov.br/acordaos, no dia seguinte ao de sua oficialização."
É o relatório.

Fernando da Costa Santos Menin (14.430-B/OAB-MS), representando o Instituto de Cultura e Desenvolvimento Solidário Máxima Social.

Subprocurador-Geral Lucas Rocha Furtado.

TOMADA DE CONTAS ESPECIAL. RECURSOS FEDERAIS REPASSADOS NO ÂMBITO DO PROGRAMA NACIONAL DE INCLUSÃO DOS JOVENS (PROJOVEM). REVELIA DE UM DOS RESPONSÁVEIS. REJEIÇÃO DAS ALEGAÇÕES DE DEFESA. DÉBITO SOLIDÁRIO. MULTA PROPORCIONAL AO DANO. RECURSO DE RECONSIDERAÇÃO. ARGUMENTOS INSUFICIENTES PARA REFORMA DO JULGADO. CONHECIMENTO E NEGATIVA DE PROVIMENTO.

TOMADA DE CONTAS ESPECIAL (TCE)

Secretaria de Recursos (SERUR); Secretaria de Controle Externo de Tomada de Contas Especial (SecexTCE).

Em julgamento, recurso de reconsideração interposto pelo Instituto de Cultura e Desenvolvimento Solidário Máxima Social contra o Acórdão 6622/2019-TCU-Primeira Câmara, por meio do qual o Tribunal julgou suas contas irregulares, em solidariedade com a ex-prefeita de Coxim/MS, Dinalva Garcia Lemos de Morais Mourão, em razão da impugnação total dos recursos repassados ao ente municipal por meio do Termo de Adesão ao Programa Nacional de Inclusão de Jovens - Projovem, no qual aquela municipalidade firmou compromisso de executar o Plano de Implementação do Projovem Trabalhador - Juventude Cidadã, imputando-lhes débito e aplicando-lhes multa.
Nesta oportunidade, o recorrente alega, em síntese, que uma vez que o objeto aqui tratado teria sido discutido em âmbito judicial, a atuação desta Corte estaria dispensada. E que teria cumprido o contrato, com o consequente atingimento das metas estipuladas.
Após examinar as razões recursais, a Secretaria de Recursos concluiu que não foram trazidos elementos suficientes para alterar a deliberação recorrida, razão pela qual, com a concordância do Ministério Público junto ao TCU, propõe o conhecimento e o não provimento do apelo recursal.
Preliminarmente, ratifico o despacho exarado no sentido de que o presente recurso merece ser conhecido, porquanto preenche os requisitos de admissibilidade previstos nos arts. 32, inciso I, e 33 da Lei 8.443/1992.
Quanto ao mérito, concordo com a análise empreendida pela secretaria especializada, transcrita no relatório precedente, a qual enfrentou e afastou com propriedade cada um dos argumentos apresentados pelo recorrente, razão pela qual incorporo seus fundamentos às minhas razões de decidir, sem prejuízo das seguintes considerações.
Em regra, as responsabilidades civil, administrativa e penal são independentes. A mera promoção ou impulsionamento de ação judicial não repercute sobre decisões do TCU. Mesmo a decisão proferida em ação penal sobre a matéria não obsta, em regra, o exercício do Controle Externo (v.g. Acórdão 3036/2015-TCU-Plenário, 10.042/2015-TCU-Segunda Câmara, 7.752-TCU-Primeira Câmara, e 7.475/2015-TCU-Primeira Câmara) 
Além disso, à luz do princípio da independência das instâncias, o TCU tem o dever constitucional (art. 71, inciso II) e legal (art. 1º, inciso I, da Lei 8.443/1992) de julgar as contas de todos aqueles que derem causa a perda, extravio ou qualquer outra irregularidade de que resulte dano ao erário. 
No sentido de apoiar a tese da independência entre as instâncias tem se manifestado o Supremo Tribunal Federal, conforme se deu nos Mandados de Segurança (MS) 26.969-DF e 25.880-DF, no que é acompanhado pelo Superior Tribunal de Justiça, como por exemplo nos MS 7080-DF e MS 7138-DF.
Assim, apenas a sentença proferida em processo penal que conclua pela não ocorrência material do fato ou pela negativa de sua autoria afastaria o postulado da independência das instâncias, consoante entendimento pacífico da Corte Constitucional, exarado nos MS 21.948RJ, 21.708-DF e 23.635-DF. Ocorre que, no caso concreto sob exame, nenhuma dessas hipóteses se configurou.
Outrossim, não constam dos autos elementos capazes de comprovar a boa e regular aplicação dos recursos públicos repassados. O recorrente não trouxe quaisquer evidências a confirmar a execução do objeto e a comprovar a adequação das notas fiscais apresentadas. Assim, como o dano é caracterizado exatamente pela insuficiência de elementos trazidos aos autos pelos responsáveis (que ainda persiste) , e sendo do gestor a responsabilidade de trazer ao processo documentação necessária a prestação de contas, conforme jurisprudência pacífica desta Corte, não há como acatar seus argumentos apresentados.
Sendo assim, ante a ausência de elementos capazes de alterar o juízo anteriormente formulado, não é possível reformar o julgado, como pretende o recorrente.
Feitas essas considerações, entendo que deve-se conhecer e negar provimento ao presente recurso, mantendo-se inalterada a deliberação ora combatida.
Ante o exposto, voto por que o Tribunal adote o Acórdão que ora submeto à deliberação deste Colegiado.
TCU, Sala das Sessões Ministro Luciano Brandão Alves de Souza, em 4 de agosto de 2020.
Ministro BRUNO DANTAS 
Relator